臺灣高等法院臺中分院刑事判決
110年度上訴字第1962號
上  訴  人  
即  被  告  林佩芳


上列上訴人即被告因偽造文書等案件，不服臺灣臺中地方法院11
0年度訴字第487號，中華民國110年9月16日第一審判決（起訴案
號：臺灣臺中地方檢察署110年度偵字第4299號），提起上訴，
本院判決如下：
    主  文
原判決關於林佩芳部分撤銷。
林佩芳犯如附表所示之罪，各處如附表所示之刑及沒收。有期徒
刑部分，應執行有期徒刑拾月，如易科罰金，以新臺幣壹仟元折
算壹日。
    事  實
一、林佩芳係○○○○保險股份有限公司（下稱○○○○公司）○○通訊處
    （址設○○市○區○○○路000號0樓）之業務經理，宋○○（以下所
    為犯行，經原審法院判處罪刑，未據上訴，已告確定）係林
    佩芳之姪女，亦係○○○○公司○○通訊處之業務人員，渠等為籌
    措個人事業投資資金，竟意圖為自己不法之所有，自民國10
    7年12月間起，分別基於詐欺取財及行使偽造私文書之犯意
    聯絡，由宋○○向其保戶陳○○及其配偶葉○○（亦為宋○○之國中
    同學），佯稱○○○○公司推出「美好桓年定期存款保險」，該
    保險為短期儲蓄型保險，以3個月為期，期滿領回3％之利息
    ，僅針對高層主管之客戶開放投保云云，致陳○○、葉○○均陷
    於錯誤，以陳○○為要保人及被保險人投保各新臺幣（下同）
    70萬元、200萬元、100萬元；及以葉○○為要保人及被保險人
    投保60萬元，並於附表編號1至4所示之時間，將如附表編號
    1至4所示之金額，匯入宋○○開立之中國信託商業銀行帳號00
    0000000000號帳戶，林佩芳並指示宋○○在上開○○○○公司○○通
    訊處，以電腦軟體「小畫家」分別製作「○○○○美好桓年定期
    存款保險保險單」4份，復剪下其等執有不詳文書上「○○○○
    保險股份有限公司」、總經理「郭○○」之真正印文後，黏貼
    於前開定期存款保險保險單上後復影印之，再將上開偽造之
    定期存款保險保險單紙本（附表編號1、2、4部分），或翻
    拍後以通訊軟體LINE將該保險單圖檔之電磁紀錄傳送予陳○○
    或葉○○（附表編號3部分）而行使之，偽以表示陳○○或葉○○
    向○○○○公司投保上開「美好桓年定期存款保險」之證明，足
    生損害於陳○○或葉○○、郭○○及○○○○公司對於保戶保險管理之
    正確性。
二、案經○○○○公司告訴；暨陳○○、葉○○訴由臺中市政府警察局第
    二分局報告臺灣臺中地方檢察署檢察官偵查起訴。
    理  由
壹、證據能力方面：
一、按被告以外之人於審判外之陳述，雖不符刑事訴訟法第159
    條之1至第159條之4之規定，然經當事人於審判程序同意作
    為證據，法院審酌該言詞陳述作成時之情況，認為適當者，
    亦得為證據；當事人、代理人或辯護人於法院調查證據時，
    知有刑事訴訟法第159條第1項不得為證據之情形，而未於言
    詞辯論終結前聲明異議者，視為有前項之同意，刑事訴訟法
    第159條之5定有明文。而刑事訴訟法第159條之5立法意旨，
    在於確認當事人對於傳聞證據有處分權，得放棄反對詰問權
    ，同意或擬制同意傳聞證據可作為證據，屬於證據傳聞性之
    解除行為，如法院認為適當，不論該傳聞證據是否具備刑事
    訴訟法第159條之1至第159條之4所定情形，均容許作為證據
    ，不以未具備刑事訴訟法第159條之1至第159條之4所定情形
    為前提。此揆諸「若當事人於審判程序表明同意該等傳聞證
    據可作為證據，基於證據資料愈豐富，愈有助於真實發見之
    理念，此時，法院自可承認該傳聞證據之證據能力」立法意
    旨，係採擴大適用之立場。蓋不論是否第159條之1至第159
    條之4所定情形，抑當事人之同意，均係傳聞之例外，俱得
    為證據，僅因我國尚非採澈底之當事人進行主義，故而附加
    「適當性」之限制而已，可知其適用並不以「不符前4條之
    規定」為要件。惟如符合第159條之1第1項規定之要件而已
    得為證據者，不宜贅依第159條之5之規定認定有證據能力（
    最高法院104年度第3次刑事庭會議決議參照）。本案下列所
    引用之被告以外之人於審判外之陳述，並無符合刑事訴訟法
    第159條之1第1項規定之情形，且檢察官、上訴人即被告林
    佩芳（下簡稱被告）於本院審判程序中並不爭執證據能力，
    本院審酌上開陳述作成時之情況，並無違法取證之瑕疵，認
    以之作為證據為適當，揆諸上開規定，應具有證據能力。
二、本院以下所引用之非供述證據，均與本件事實具有自然關聯
    性，且核屬書證、物證性質，又查無事證足認有違背法定程
    式或經偽造、變造所取得等證據排除之情事，復經本院依刑
    事訴訟法第164條、第165條踐行物證、書證之調查程序，亦
    堪認均有證據能力。
貳、實體方面：
一、認定犯罪事實所憑之證據及理由
  ㈠上開犯罪事實，業據被告於警詢、偵查、原審及本院審理時
    坦承不諱（參偵卷第53至59、131至133頁，原審卷第37至44
    、81至90、第149至159頁，本院卷第72至74頁），核與證人
    即同案被告宋○○於警詢、偵查及原審審理時之證述（參偵卷
    第43至51、132、133頁，他卷第68、69頁，原審卷第37至44
    、81至90、149至159頁），告訴人即證人陳○○於警詢、偵查
    及原審審理時之證述（參偵卷第17至25、35至39、129至133
    頁，原審卷第40、41頁），告訴人即證人葉○○於原審審理時
    之證述（參原審卷第40頁）大致相符，並有中國信託商業銀
    行帳號000000000000號帳戶存款基本資料及交易明細各1 份
    （參偵卷第61至79頁）、伸港鄉農會匯款申請書2 份、台中
    銀行國內匯款申請書暨代收入傳票1份、郵政跨行匯款申請
    書1份（參偵卷第85至91頁）、借據及還款日期約定書影本
    各 1份（參偵卷第97頁、第99頁）、告訴人陳○○自行拍攝之
    「○○○○美好桓年定期存款保險保險單」翻拍照片3 份（參偵
    卷第137、139、141頁）在卷可稽，足認被告前揭不利於己
    之自白與事實相符，均堪採信。
  ㈡綜上所述，本案事證明確，被告上開各犯行，均堪予認定，
    皆應依法論科。
二、論罪理由
  ㈠按在紙上或物品上之文字、符號、圖畫、照像，依習慣或特
    約，足以為表示其用意之證明者，關於偽造文書印文罪章及
    該章以外各罪，以文書論。錄音、錄影或電磁紀錄，藉機器
    或電腦之處理所顯示之聲音、影像或符號，足以為表示其用
    意之證明者，亦同，刑法第220條第1項、第2項分別定有明
    文。又稱電磁紀錄者，謂以電子、磁性、光學或其他相類之
    方式所製成，而供電腦處理之紀錄，刑法第10條第6項規定
    甚明。查被告就附表編號3部分，先行偽造「○○○○美好桓年
    定期存款保險保險單」之私文書後，再以拍攝該偽造之保險
    單，以通訊軟體LINE將該保險單圖檔傳送予告訴人陳○○或葉
    ○○而行使，核屬行使偽造準私文書行為。
  ㈡核被告就附表編號1、2、4部分所為，均係犯刑法第216條、
    第210條之行使偽造私文書罪、同法第339條第1項之詐欺取
    財罪；就附表編號3部分所為，係犯刑法第216條、第220條
    第2項、第210條之行使偽造準私文書罪、同法第339條第1項
    之詐欺取財罪。被告於「○○○○美好桓年定期存款保險保險單
    」上，分別偽造「○○○○保險股份有限公司」、總經理「郭○○
    」之印文，屬偽造私文書之部分行為；偽造私文書之低度行
    為，復為行使偽造私文書之高度行為所吸收，均不另論罪。
  ㈢被告與同案被告宋○○就上開行使偽造私文書或行使偽造準私
    文書、詐欺取財犯行，具有犯意聯絡及行為分擔，均分別為
    共同正犯。
  ㈣被告所犯各次詐欺取財、行使偽造私文書或行使偽造準私文
    書等犯行，各係以招攬不實之「美好桓年定期存款年金保險
    」為由，並交付偽造之保險單，用以取信告訴人陳○○、葉○○
    ，均各係在同一犯罪決意及預定計畫下所為階段行為，因果
    歷程並未中斷，且具有事理上關聯性，時間亦屬密接，應認
    各係一個犯罪行為。被告各以一行為同時觸犯行使偽造私文
    書或行使偽造準私文書、詐欺取財罪，均為想像競合犯，應
    依刑法第55條前段之規定，分別從一重之行使偽造私文書或
    行使偽造準私文書罪處斷。
  ㈤被告所犯上開4次犯行，均犯意各別，行為互殊，各應予分論
    併罰。
三、撤銷改判理由
　㈠原審以被告上揭犯行罪證明確，予以論罪科刑，固非無見，
    惟被告除已於原審審理時與告訴人陳○○及葉○○2人達成民事
    調解，且於本院審理期間仍繼續依約分期賠償被害人陳○○及
    葉○○，並未間斷，且經陳○○及葉○○（僅由陳○○一人簽名）於
    本院審理時，於110年12月3日以書狀表示略以，被告目前都
    有依約按月還款5萬元，茲為被告求情，請求讓被告可以在
    外工作還錢，讓被告繼續履行調解條件，以保障2個家庭圓
    滿等語（參本院卷第59頁），另被告與○○○○公司部分，亦已
    約定於12月底由被告賠償剩餘款項，顯見被告亦已盡力補償
    損害；是被告顯已盡力彌補其過錯，並已獲致本案告訴人諒
    解，此屬攸關被告犯後態度之量刑事項，本院認前述情狀，
    已足以動搖原審判決之量刑基礎，是原審對於此一犯罪非難
    性之評價與法益侵害平復情形未及審酌，作為量定應執行刑
    之刑度依據，難認合於刑罰之公平性，而使其結果實質正當
    ，自應由本院將原判決關於被告部分撤銷。
  ㈡爰審酌被告為籌措個人事業投資之資金，竟恣意利用告訴人
    陳○○、葉○○之信任，以投保定期存款年金保險為由，向其等
    詐取保險金，其法治觀念薄弱，且造成告訴人陳○○、葉○○受
    有高額之財產損失，嚴重破壞人我間之互信，實不可取；另
    斟酌被告犯後坦承全部犯行，並已返還部分詐欺款項予告訴
    人陳○○、葉○○，及於原審審理時達成和解，同意與同案被告
    宋○○再連帶給付210 萬元予告訴人陳○○、葉○○，此有臺灣臺
    中地方法院110年度中司刑移調字第574號調解程序筆錄（參
    原審卷第47至48、77至78頁）在卷可稽，另參酌被告同一時
    期相類似犯行之量刑情狀（參本院卷第29至44頁，臺灣高等
    法院臺南分院110年度上訴字第773號）；兼衡被告智識程度
    、家庭生活狀況等一切情狀，就其所犯各罪，分別量處如附
    表所示之刑。
  ㈢本院審酌被告所犯上開犯行之犯罪情節，次數多寡，各次犯
    行之方式、態樣相近，對法益侵害相近，如以實質累加方式
    定應執行刑，則處罰之刑度顯將超過其行為之不法內涵，違
    反罪責原則，及考量因生命有限，刑罰對被告造成之痛苦程
    度，係隨刑度增加而生加乘效果，非以等比方式增加，是以
    隨罪數增加遞減刑罰方式，當足以評價被告行為不法性之法
    理（即多數犯罪責任遞減原則），爰就被告上揭犯行定應執
    行刑為有期徒刑10月，並諭易科罰金之折算標準。
  ㈣被告除本案犯行以外，另以此不實保險之方式，對另案被害
    人陳蕭○○、黃○○、賴○○、邱○○、侯○○、陳余○○施用詐術，詐
    得共計780萬元，犯罪情節非輕，經臺灣○○地方檢察署檢察
    官以108年度偵字第8087號提起公訴後，業經臺灣○○地方法
    院以110年度訴字第73號判決在案，並由臺灣高等法院臺南
    分院以110年度上訴字第773號判決判處罪刑在案，此有前揭
    起訴書、臺灣高等法院臺南分院判決暨臺灣高等法院被告前
    案紀錄表在卷可稽。被告已經受有期徒刑以上宣告刑，雖尚
    未確定，然本案即無所宣告之刑暫不執行為適當之情，故不
    宜為緩刑之宣告，併此敘明。
四、沒收部分
　㈠按供犯罪所用、犯罪預備之物或犯罪所生之物，屬於犯罪行
    為人者，得沒收之，刑法第38條第2項前段定有明文。又宣
    告前二條之沒收或追徵，有過苛之虞、欠缺刑法上之重要性
    、犯罪所得價值低微，或為維持受宣告人生活條件之必要者
    ，得不宣告或酌減之，刑法第38條之2第2項亦有明文。查被
    告與同案被告宋○○所共同偽造之「○○○○美好桓年定期存款保
    險保險單」4份，係本案犯罪所生之物，且同案被告宋○○已
    向告訴人陳○○收回前附表編號1、2、4部分犯行之保險單紙
    本3份等情，業據告訴人陳○○於原審審理時證述在卷（參原
    審卷第40頁），應認上開偽造之保險單4份，係屬於犯罪行
    為人即被告與同案被告宋○○所有，且無證據證明業已滅失，
    均應依刑法第38條第2項前段宣告沒收。另宣告沒收偽造之
    「○○○○美好桓年定期存款保險保險單」係為禁止該等偽造私
    文書繼續流通，且依一般常情，上開偽造之保險單本身難有
    財產上交換價值，對之追徵欠缺刑法上之重要性，爰依刑法
    第38條之2第2項規定不予追徵其價額。又偽造之「○○○○美好
    桓年定期存款保險保險單」既經宣告沒收，則其上偽造之「
    ○○○○保險股份有限公司」、總經理「郭○○」印文各1枚已一
    併沒收，毋庸另依刑法第219條規定宣告沒收，附此說明。
　㈡按犯罪所得，屬於犯罪行為人者，沒收之；犯罪所得之沒收
    ，於全部或一部不能沒收或不宜執行沒收時，追徵其價額；
    犯罪所得已實際合法發還被害人者，不予宣告沒收或追徵；
    犯罪所得已實際合法發還被害人者，不予宣告沒收或追徵，
    刑法第38條之1第1項前段、第3項、第5項分別定有明文。又
    共同正犯犯罪所得之沒收、追徵，應就各人所分得之數為之
    。所謂各人「所分得」之數，係指各人「對犯罪所得有事實
    上之處分權限」而言。因此，若共同正犯各成員內部間，對
    於犯罪所得分配明確時，應依各人實際所得予以宣告沒收；
    若共同正犯對於犯罪所得，其個人確無所得或無處分權限，
    且與其他成員亦無事實上之共同處分權限者，自不予諭知沒
    收。然若共同正犯對於犯罪所得享有共同處分權限時，僅因
    彼此間尚未分配或分配狀況未臻具體、明確，參照民法第27
    1條「數人負同一債務，而其給付可分者，除法律另有規定
    或契約另有訂定外，應各平均分擔之」，民事訴訟法第85條
    第1項前段「共同訴訟人，按其人數，平均分擔訴訟費用」
    等規定之法理，應平均分擔（最高法院109年度台上字第325
    1號、109年度台上字第1154號、108年度台上字第1037號判
    決意旨參照）。被告與同案被告宋○○因本案詐欺犯行，共計
    得款430萬元，該筆款項係被告與同案被告宋○○2人因本案犯
    罪所得之物，此部分之不法所得並未扣案，依被告與同案被
    告宋○○於原審審理時所稱，上開犯罪所得係共同使用等情（
    參原審卷第40頁），是應由被告與同案被告宋○○平均分擔其
    等犯罪所得。惟被告與同案被告宋○○2人業已清償230萬元予
    告訴人陳○○、葉○○，此經告訴人陳○○於警詢及偵查中證述在
    卷（參偵卷第21、131頁），另就其餘犯罪所得部分，被告
    亦已與告訴人陳○○、葉○○以210萬元調解成立，業如前述，
    如再依刑法規定予以宣告沒收、追徵，不僅有違告訴人陳○○
    、葉○○期待其債權能優先行使受償之本意，且對被告亦顯有
    過苛之虞，爰依刑法第38條之2第2項，不予宣告沒收，附此
    敘明。
叁、不另為無罪諭知部分：
一、公訴意旨另以：被告前揭如事實欄一所示之犯行，違背其受
    ○○○○公司委任之任務，因認被告所為另涉犯刑法第342條之
    背信罪嫌等語。
二、按刑法第342條第1項的背信罪，以為他人處理事務時，有為
    違背其任務之行為，致生損害於本人之財產或其他利益為成
    立要件。又背信罪為結果犯，其行為致生之損害，可分為所
    受損害（積極損害）與所失利益（消極損害）二種。前者是
    指既存利益減少所受之積極損害，且以與責任原因事實具有
    相當因果關係為要件。後者則指失去可得預期之利益而言，
    而該所失利益，雖不以現實有此具體利益為限，但亦非只要
    有取得利益之希望或可能即已足夠，尚須依通常情形，或依
    已定之計劃、設備或其他特別情事，具有客觀之確定性為要
    件（最高法院107年度台上字第4684號判決意旨參照）。
三、查本件被告雖然受○○○○公司委任，而為該公司處理招攬保險
    、向客戶收取保險費等事務，但其為上開行為時，並非告訴
    人陳○○、葉○○欲主動向○○○○公司投保時所為，僅係利用告訴
    人陳○○、葉○○為被告宋○○之客戶，對其有一定的信任，藉機
    以不實招攬保險的方式而詐取財物，告訴人陳○○、葉○○所支
    付之430萬元，並非被告業務上為○○○○公司代收受之保險費
    ，故難認被告係為○○○○公司處理事務時，為此行使偽造私文
    書及詐欺取財犯行。況且，○○○○公司於被告行為當時，亦未
    因此導致其既存利益減少，或使其喪失具體或具有客觀確定
    性的預期利益，至於○○○○公司日後可能因此須負擔相關民事
    賠償，乃純屬民事責任的問題，而與背信行為所生損害無關
    。從而，依據前述說明，被告前述行為，並不符合背信罪的
    構成要件，此外，復查無其他積極證據足證被告確有公訴意
    旨所指此部分之犯行，揆諸首揭說明，原應諭知被告此部分
    無罪之判決，惟因公訴意旨認被告此部分之犯行，與前開行
    使偽造私文書或行使偽造準私文書、詐欺取財犯行，為想像
    競合犯之裁判上一罪關係，爰均不另為無罪之諭知。
據上論結，應依刑事訴訟法第369條第1項前段、第364條、第299
條第1項前段，刑法第28條、第216條、第210條、第220條第2項
、第339條第1項、第55條前段、第41條第1項前段、第8項、第51
條第5款、第38條第2項前段，刑法施行法第1條之1第1項，判決
如主文。
本案經檢察官張富鈞提起公訴，檢察官郭景東到庭執行職務。
中　　華　　民　　國　　110 　年　　12　　月　　29　　日
            刑事第七庭    審判長法  官  梁  堯  銘
                                法  官  張  智  雄
                                法  官  王  鏗  普
以上正本證明與原本無異。
如不服本判決應於收受送達後20日內向本院提出上訴書狀，其未
敘述上訴之理由者，並得於提起上訴後20日內向本院補提理由書
（均須按他造當事人之人數附繕本）「切勿逕送上級法院」。因
疫情而遲誤不變期間，得向法院聲請回復原狀。
                                書記官  周  巧  屏
　　　　　　　　　　　　　　　　
中　　華　　民　　國　　110 　年　　12　　月　　29　　日
附錄論罪科刑法條
中華民國刑法第339條（普通詐欺罪）
意圖為自己或第三人不法之所有，以詐術使人將本人或第三人之
物交付者，處5年以下有期徒刑、拘役或科或併科50萬元以下罰
金。
以前項方法得財產上不法之利益或使第三人得之者，亦同。
前二項之未遂犯罰之。
中華民國刑法第216條（行使偽造變造或登載不實之文書罪）
行使第210條至第215條之文書者，依偽造、變造文書或登載不實
事項或使登載不實事項之規定處斷。
中華民國刑法第210條（偽造變造私文書罪）
偽造、變造私文書，足以生損害於公眾或他人者，處 5 年以下
有期徒刑。

附表：
編號    匯款時間 匯款金額 要險人兼被保險人          宣告刑及沒收  1 107年12月26日 70萬元 陳○○ 林佩芳共同犯行使偽造私文書罪，處有期徒伍月，如易科罰金，以新臺幣壹仟元折算壹日。未扣案之「○○○○美好桓年定期存款保險保險單」壹份沒收。  2 107年12月28日 200萬元 陳○○ 林佩芳共同犯行使偽造私文書罪，處有期徒陸月，如易科罰金，以新臺幣壹仟元折算壹日。未扣案之「○○○○美好桓年定期存款保險保險單」壹份沒收。  3 108年1月28日 100萬元 陳○○ 林佩芳共同犯行使偽造私文書罪，處有期徒陸月，如易科罰金，以新臺幣壹仟元折算壹日。未扣案之「○○○○美好桓年定期存款保險保險單」壹份沒收。  4 108年4月25日 60萬元 葉○○ 林佩芳共同犯行使偽造私文書罪，處有期徒伍月，如易科罰金，以新臺幣壹仟元折算壹日。未扣案之「○○○○美好桓年定期存款保險保險單」壹份沒收。